臺灣高等法院臺中分院刑事判決　　　　　　　　　九十一年度上訴字第一三六七號
　　上　訴　人
　　即　被　告　乙○○
右上訴人因偽造文書案件，不服臺灣臺中方法院九十一年度訴字第五０二號中華民國
九十一年六月二十五日第一審判決（起訴案號：臺灣臺中地方法院檢察署九十年度偵
字第四四四三號），提起上訴，本院判決如左：
    主      文
原判決撤銷。
乙○○行使偽造私文書，足以生損害於他人，處有期徒刑參月，如易科罰金，以參佰
元折算壹日，緩刑貳年。
敬告啟事（壹式伍份）上偽造之「莊銘智」署押共計伍枚均沒收。
    事      實
一、乙○○與甲○○間有債務糾紛，為期解決，而以電話商請法律顧問莊明智律師以
    律師名義製發「敬告啟事」，欲促使甲○○出面，經莊明智於電話中同意由乙○
    ○研擬草稿帶到律師事務所再行討論具體內容。詎乙○○明知莊明智僅同意其研
    擬草稿，且律師基於業務對外製發文件均極慎重，非經莊明智覆核不得以莊明智
    之名義對外發函，竟起意直接以莊明智之名義對外發敬告啟事，而未得莊明智之
    同意，於民國八十九年十一月間，在臺中市○○路二七之八號五樓，擅自以「莊
    銘智」（按：乙○○之法律顧問為莊「明」智，乙○○誤繕為莊「銘」智）之名
    義署名，偽造內容為：「查甲○○以『生物醫學博士』名義：：：專向不知情的
    單身美容師，藉口幫助其賺錢為由，騙取數十萬元至百萬元不等之金錢後，逃之
    夭夭，多年來被騙者眾多：：：」等文字之敬告啟事共計五份，而於同年十二月
    中旬，同時以信函郵寄之方式寄發予甲○○、王金鎰、湯秀玉、蔡淑淨、鄭隆炎
    等五人各一份，足以生損害於莊明智及甲○○。
二、案經甲○○訴請臺灣臺中地法院檢察署檢察官偵查起訴。
    理      由
一、訊之被告乙○○對於在八十九年十二月間，以「莊銘智」之名義署名製作敬告啟
    事五件，分別寄發予甲○○、王金鎰、湯秀玉、蔡淑淨、鄭隆炎等五人之事實雖
    不否認，惟辯稱：莊明智曾同意被告以其名義撰擬敬告啟事草稿，被告將敬告啟
    事草稿寄發給甲○○等人，目的只在讓甲○○知道如不出面解決債務，被告將正
    式委請莊明智刊登如草稿所示之啟事，被告並無偽造莊明智名義之文書與行為，
    且自附卷啟事外觀觀察，均可知非律師函，且莊明智既同意被告草擬啟事，而刊
    登啟事又不另外收費，被告即使以莊律師之名義刊登啟事，亦不足以生損害於莊
    明智或甲○○云云。
二、經查：
  (一)被告八十九年十二月間，製作上述敬告啟事五件，分別寄發予甲○○、王金鎰、
    湯秀玉、蔡淑淨、鄭隆炎等五人除經被告自白不諱外，並有敬告啟事在卷可證（
    發查卷第四頁）。
  (二)被告商請證人莊明智撰擬啟事時，因糾紛內容不明，證人莊明智僅同意由被告撰
    擬文稿，且文稿之內容尚應經證人過目，不得逕行對外寄發，此已據證人莊明智
    於本院證稱：「他（按即被告）是有請我當法律顧問，他打我事務所的電話跟我
    說要發敬告啟事，時間為何，我已經沒有辦法記憶了，是我親自接聽的電話，由
    事務所的職員轉給我的，他前後只跟我說過這件事情一次。他是說要發敬告啟事
    ，他也沒有具體跟我說敬告啟事要發給誰，只記得他有跟我講一個王某某，我跟
    他說沒有親自到事務所面談，事實也說不清楚，這種事情在電話中也講不清楚，
    我告訴他先擬一個稿，帶到事務所來，同時把證件也帶過來，讓我看一下。當時
    我沒有跟他講他可以發這個啟事，也沒有說要發」等語甚明（本院卷第六十四頁
    ）。按律師執行訴訟及非訟業務，經常須要對外製發文件，且文件內容經常涉及
    糾紛中當事人之權益，對外發文時，自需字斟句酌，以免自陷刑事恐嚇、誹謗責
    任，或民事侵權行為賠償責任；只要心智正常、合理謹慎之律師，即無可能任由
    客戶自擬文稿，未經律師過目對外寄發，此為證人莊明智、被告所不能諉為不知
    之事，足見證人莊明智授權被告製作文書之範圍，顯不包括對甲○○等人寄發文
    件；反觀被告非僅將啟事對外寄發，內容並指涉甲○○「騙取數拾至百萬元不等
    之金錢後，逃之夭夭」、「足證甲○○多年來涉嫌『假博士真騙錢』之詐術，詐
    得金額甚鉅、罪至惡極」等語，更足證被告業已逸出莊明智授權製作文稿之範圍
    ，而偽造莊明智名義之正式文書，並足以生損害於莊明智及甲○○，被告所辯無
    偽造莊明智名義之文書與行為，從啟事外觀即可知非律師函，不足以生損害於莊
    明智或甲○○云云，係屬卸責之詞，不足採信，被告犯行堪以認定。
三、核被告所為，係犯刑法第二百十六條、第二百十條之行使偽造私文書罪。被告偽
    造署押之行為，係其偽造私文書之部分行為，及其偽造私文書之低度行為，業為
    其事後行使偽造私文書之高度行為所吸收，均不另論罪。再者，被告以一行為同
    時寄發五件啟事，係屬於法律上之一行為，應包括的論以一罪。
四、公訴意旨另以：被告寄發之前述啟事內容，足以毀損甲○○名譽，因認被告另涉
    刑法第三百十條第二項之誹謗罪嫌，惟訊之被告則堅決否認。經查：刑法第三百
    十條第二項之誹謗罪，除行為人散布文字、圖畫指摘傳述足以毀損他人名譽之事
    外，尚須行為有散布於眾之意圖始足當之；本件被告寄發啟事之對象為特定之甲
    ○○、王金鎰、湯秀玉、蔡淑淨、鄭隆炎等五人，並非對不特定之多數人為散布
    行為，尚難認為被告有使啟事內容流布於不特定多眾之意圖，已無庸論；被告傳
    述啟事內容之方法，為透過個人函件對特定對象寄發，而非透過公共媒體對外大
    量散布，且寄發之對象，並包括甲○○本人，核其行為之目的，無非在使甲○○
    產生心理壓力出面協調，尚難認有何散布於眾之意圖，被告誹謗犯行尚屬不能證
    明，惟公訴意旨認此部分之犯行，與前述行使偽造私文書之行為，有方法結果牽
    連之裁判上一罪關係，不另為無罪之諭知，附此敘明。
五、原審對被告論罪科刑，雖非無見，惟：(一)原審判決認被告成立刑法第三百十條第
    二項之加重誹謗罪，難認妥適。(二)被告寄發啟事之對象，除甲○○、湯秀玉、蔡
    淑淨、鄭隆炎四人外，尚包括王金鎰（見本院卷第六十四頁、六十五頁告訴人與
    被告之陳述），原審判決認被告寄發給四人，亦非正確。被告上訴否認行使偽造
    私文書之行為，雖非可採，惟原判決既有如上所述之可議之處，自應由本院將原
    判決撤銷改判。爰審酌被告之犯罪動機係因與告訴人有債務糾紛，為迫使告訴人
    出面解決債務糾紛而採取此種不理性之手段，及被告與被害人莊明智尚有法律顧
    問契約關係，雖逸出莊明智授權之範圍而行使偽造之文書，但犯罪情節尚非重大
    ，寄發啟事之對象為五人，損害亦非至鉅等一切情狀，量處如主文第二項所示之
    刑。又刑法第四十一條業於被告行為後之九十年一月十日修正公布，同年月十二
    日生效，修正後刑法第四十一條第一項前段規定「犯最重本刑為五年以下有期徒
    刑以下之刑之罪，而受六個月以下有期徒刑或拘役之宣告，因身體、教育、職業
    、家庭之關係或其他正當事由，執行顯有困難者，得以一元以上三元以下折算一
    日，易科罰金」，與修正前刑法第四十一條規定「犯最重本刑為三年以下有期徒
    刑以下之刑之罪，而受六個月以下有期徒刑或拘役之宣告，因身體、教育、職業
    、家庭之關係，執行顯有困難者，得以一元以上三元以下折算一日，易科罰金」
    不同，比較新舊法結果，以新法較有利於被告，應依刑法第二條第一項前段規定
    ，適用裁判時（即修正後）刑法第四十一條第一項前段之規定，諭知易科罰金之
    折算標準。前述敬告啟事（一式五份）上偽造之「莊銘智」署押共計五枚，並依
    刑法第二百十九條規定，宣告沒收。又被告曾於七十五年間，因違反食品衛生管
    理法經判處有期徒刑四月，併科罰金二萬元確定，於七十五年十一月二十六日執
    行完畢，此外別無受有期徒刑宣告之記錄，此有臺灣高等法院被告全國前案紀錄
    表在卷可稽，其因一時失慮，致犯本件之罪，經此刑之宣告後，應知警惕而無再
    犯之虞，本院因認暫不執行其刑為當，予以宣告緩刑二年，用啟自新。
六、據上論結，應依刑事訴訟法第三百六十九條第一項前段、第三百六十四條、第二
    百九十九條第一項前段、刑法第二百十六條、第二百十條、第二條第一項、第四
    十一條第一項前段、第七十四條第二款、第二百十九條、罰金罰鍰提高標準條例
    第二條，判決如主文。
本案經檢察官丙○○到庭執行職務。
中      華      民      國      九十一  年  十一    月      二十六  日
                                臺灣高等法院臺中分院刑事第十庭
                                      審判長法  官  林  照  明
                                            法  官  蔡  名  曜
                                            法  官  王      銘
右正本證明與原本無異。
如不服本判決應於收受送達後十日內向本院提出上訴書狀，其未敘述上訴之理由者並
得於提起上訴後十日內向本院補提理由書（均須按他造當事人之人數附繕本）。
                                            書記官  陳  妙  瑋
中      華      民      國      九十一  年      十一    月      二十七  日
                                                                        Ａ
